【裁判字號】    92,台上,1713
【裁判日期】    920808
【裁判案由】    分割共有物
【裁判全文】
最高法院民事判決                              九十二年度台上字第一七一三號
    上   訴   人  乙 ○ ○.
                  戊 ○ ○
                  甲 ○ ○
                  己 ○ ○
    共        同
    訴 訟代理 人  楊 盤 江律師
    上   訴   人  丁 ○ ○.
                  子 ○ ○
                  丑 ○ ○
                  戌 ○ ○
                  天 ○ ○
                  申 ○ ○
                  辛 ○ ○
                  壬 ○ ○
                  午 ○ ○
                  庚 ○ ○
                  巳 ○ ○
                  未 ○ ○
                  亥 ○ ○
                  寅 ○ ○
                  卯○○○
                  丙 ○ ○
                  酉 ○ ○
    右十六人共同
    訴 訟代理 人  陳 杏 元.
    被  上訴  人  辰 ○ ○
    訴 訟代理 人  陳 杏 元.
右當事人間請求分割共有物事件，上訴人對於中華民國九十一年八月十三日台灣高等
法院台中分院第二審判決（八十七年度上字第五二三號），提起上訴，本院判決如左
：
    主  文
原判決廢棄，發回台灣高等法院台中分院。
    理  由
本件為分割共有物之訴，其訴訟標的對於共同訴訟之各人必須合一確定。上訴人乙○
○、戊○○、甲○○、己○○（下稱乙○○等四人）合法提起上訴，依民事訴訟法第
五十六條第一項第一款規定，其效力及於同造當事人丁○○、子○○、丑○○、癸○
○、天○○、申○○、辛○○、壬○○、午○○、庚○○、巳○○、未○○、亥○○
、寅○○、卯○○○、丙○○、酉○○（子○○以下十六人下稱子○○等十六人），
爰併列丁○○及子○○等十六人為上訴人，先予明。
又上訴人癸○○於原判決前之民國八十九年一月十一日死亡，其就本件系爭之坐落彰
化縣秀水鄉○○段第七九五號土地（下稱系爭土地）應有部分二五○分之三，已由其
子戌○○於同年四月八日辦妥繼承登記，此有戌○○提出之土地登記謄本、戶口名簿
及台灣彰化地方法院檢察署相驗屍體證明書可稽，癸○○於原審委任陳杏元為訴訟代
理人，並賦予特別代理權，依民事訴訟法第一百七十三條前段規定，訴訟程序毋庸停
止，本件訴訟上訴本院後，戌○○聲明承受訴訟，核無不合，亦併予明。
被上訴人主張：系爭土地為兩造所共有，各人應有部分如原判決附表一（下稱附表一
）所示，系爭土地並無不能分割之情形，兩造亦無不分割之約定，因未能協議分割等
情，求為命准依原判決附圖分割方案Ａ（下稱附圖Ａ）為分割之判決。
上訴人均同意分割，惟乙○○等四人及丁○○主張應按原判決附圖分割方案(一)（下稱
附圖(一)）分割，子○○等十六人主張應依附圖Ａ分割。
原審將第一審所為如附圖(一)之方案分割，並命被上訴人及丁○○以外之其餘上訴人補
償丁○○之判決廢棄，改判系爭土地應依附圖Ａ方案分割，並命兩造間相互補償如原
判決附表二（下稱附表二），無非以：被上訴人主張系爭土地為兩造所共有，各共有
人應有部分比例如附表一所示，兩造間就系爭土地並未訂有不分割之契約，亦無因物
之使用不能分割之情形，且無法就分割方法達成協議等情，業據提出土地登記簿謄本
、地籍圖謄本為證，並為上訴人所不爭執，自堪信為真實。被上訴人及子○○等十六
人雖稱：系爭土地於百年前，即有分割之協議云云，惟又稱：系爭土地於百年之前即
有分管之事實等語，並提出「同意合約字」乙件暨經訴外人鄭忠義等人共同具名之書
狀乙紙為證。惟查上開「同意合約字」，係子○○兄弟等四人分家時，證人吳楨松折
衷之協議，並非全體共有人之分管協議，此經證人吳楨松到庭供證明確，且依被上訴
人及子○○等十六人所述及系爭土地使用之現況，固有部分共有人占有系爭土地之一
部管業之情形，惟並非全體共有人均有占有使用系爭土地，其占有者之面積，與各共
有之應有部分亦不相當，由此觀之，尚難認系爭土地已有分割之協議，且是否有分管
之協議，亦有疑義。況分管契約，不過為定管理土地之暫時狀態而已，如無另有消滅
共有關係之特約，尚與分割協議有間。故共有物雖曾經分管，在合法分割前，不因分
管而影響共有人對於共有物之權利。本件兩造就系爭土地既未訂有不分割之期限，依
其使用目的亦無不能分割之情形，被上訴人本於共有人之地位，請求裁判分割系爭土
地，自屬正當，應予准許。審酌系爭土地呈不規則之多邊形，北臨八米計劃道路（美
田一巷），西僅部分面臨十二米之秀中街，土地內除壬○○、辛○○所有二樓加強磚
造房屋較有價值應予保留外，其餘皆為磚造平房。被上訴人與子○○等十六人表明其
等分得部分願繼續維持共有，乙○○等四人亦表明分得部分願繼續維持共有。乙○○
等四人雖主張應依附圖(一)分割，惟系爭土地面臨秀中街部分，依原共有人之傳承，由
子○○等二人占有使用，乙○○等四人向訴外人鄭鵬霖、鄭振杰等人購買系爭土地之
應有部分時，乃沿鄭鵬霖、鄭振杰之占有系爭土地之東邊而使用收益，乙○○等四人
購入同段第七九四號土地之應有部分後，經裁判分割之結果，已取得面臨十二米秀中
路之土地，苟依附圖(一)分割，其四人復分得該西邊秀中街之土地，將使同段第七九四
號、第七九五號土地面臨精華地段部分悉由其取得，客觀上顯然失衡，並與其他共有
人原有之傳承感情有悖，乙○○等四人主張之分割方案，自不妥當。而被上訴人及子
○○等十六人就附圖(一)所提出之修正方案即附圖Ａ，預留之道路與附圖(一)完全相同，
但面臨秀中街部分，仍由原占有管業之子○○等二人與被上訴人及其他人十五人取得
，乙○○等四人雖分得東邊之土地，惟其原占有部分並未面臨道路，而附圖Ａ之分割
方式，使北方面臨巷道，西方面臨本件之私設巷道，對系爭土地之利用，並無不利之
情形。參酌系爭土地之使用現況，並兼顧土地利用及公平之原則，以附圖Ａ之分割方
法最為妥適。乙○○等四人雖又稱：依附圖Ａ分割結果，將使其無法與所有之同段第
七九四號及第七九六｜三號土地合併使用，難盡地利云云。惟同段第七九四號及第七
九六｜三號土地之共有人與系爭土地之共有人未盡相同，難以一併處理，且本件分割
方式之土地，均得獨立使用，各具經濟價值，是否與鄰地合併使用，始可提昇其經濟
效用，並無一定之數據及相當之證據可考，乙○○等四人所辯，為主觀之感情臆測，
並不可取，以此指摘附圖Ａ為不可取，尚嫌無據。次按法院裁判分割共有物，如依原
物數量按應有部分之比例分配，價值顯不相當者，應依其價值按應有部分之比例定其
分配，方屬公平。系爭土地西臨秀中街，北臨秀中街九十六巷（即美田一巷），而預
留私設巷道兩側裡地原為袋地，其價值懸殊，因此依附圖Ａ所示方法分割後，各共有
人分得之土地因位置之不同，分配之價值有高低之區別，對於價值不相當者不予補償
，有失公平。經囑託華聲企業發展鑑定顧問有限公司就附圖Ａ所示方案鑑定各共有人
依其應有部分之比例分配所得之價值，互為比較，並以金錢互為補償，經製有九十年
八月八日（九十）華聲字第一二七九二號不動產鑑定報告書乙件在卷，而兩造就鑑定
結果亦不為爭執，因此據以判定兩造間應相互補償之金額如附表二之所示。綜上所述
，依附圖Ａ方案分割並依附表二為補償為適當等詞，為其判斷之基礎。
按民事訴訟法第四百六十九條第六款規定：判決不備理由或理由矛盾者，其判決當然
為違背法令。查原審認為依附圖Ａ所示方法分割，因各共有人分得之土地位置不同，
其分配之價值即有高低之區別，對於價值不相當者不予補償，有失公平，而判決應依
附表二所示之金額為補償，惟原判決並無附表二，致原判決所命補償金額是否適當，
無從判斷，原判決自有理由不備之違法。又原判決一方面認定兩造間就系爭土地並無
分管協議，另一方面又以系爭土地面臨秀中街部分，依原共有人之傳承，由子○○等
二人占有使用，為符共有人原有之傳承感情，而將系爭土地臨秀中街部分歸子○○等
二人與被上訴人及其他上訴人十五人，自屬判決理由矛盾。次按建築法第四十四條規
定：直轄市、縣（市）（局）政府應視當地實際情形，規定建築基地最小面積之寬度
及深度，建築面積畸零狹小不合規定者，非與鄰接土地協議調整地形或合併使用，達
到規定最小面積之寬度及深度，不得建築。查系爭土地南邊之彰化縣秀水鄉○○段第
七九六｜三號土地，為戊○○所有，依建築法第四十四條規定，唯有與鄰接之系爭土
地協議調整地形或合併使用才能建築，而兩造間於台灣彰化地方法院八十六年度訴字
第六二０號分割共有物事件中，業經判決確定同段第七九四｜三號土地分歸乙○○等
四人取得，第七九四號及第七九四｜二號土地分歸被上訴人及子○○等十六人取得，
如採附圖(一)分割，上開第七九六｜三號土地將因與其鄰接之編號Ａ土地相鄰而能合併
使用，並能與於上開分割共有物事件中分歸乙○○等四人之第七九四｜三號土地合併
使用，而達到地盡其利之目的；如採附圖Ａ之方式分割，第七九六｜三號土地將因未
能與鄰接土地合併使用而成為畸零地。又採附圖(一)分割，被上訴人及子○○等十六人
分得編號Ｃ之土地，與其於上開分割共有物事件中取得之第七九四號及第七九四｜二
號土地相鄰，較易利用，而乙○○等四人分得編號Ａ之土地，亦可與於上開分割共有
物事件中取得之第七九四｜三號土地及戊○○所有之第七九六｜三號土地合併使用（
參見原審卷第三宗第七○頁、第七一頁）。原審對此未加以審酌，即謂系爭土地分割
後之土地，是否與鄰地合併使用，始可提昇其經濟效用，並無一定之數據及相當之證
據可考，遽依附圖Ａ分割，似欠妥洽。上訴論旨，執以指摘原判決不當，求予廢棄，
非無理由。
據上論結，本件上訴為有理由。依民事訴訟法第四百七十七條第一項、第四百七十八
條第一項，判決如主文。
中      華      民      國    九十二    年      八      月      八      日
                              最高法院民事第六庭
                                  審判長法官  吳  正  一
                                        法官  劉  福  來
                                        法官  鄭  玉  山
                                        法官  黃  義  豐
                                        法官  葉  勝  利
      右正本證明與原本無異
                                              書  記  官
中      華      民      國    九十二    年      八      月    二十七    日
                                                                      ｍ


司法院資訊處製作；財團法人民間司法改革基金會備份。
